臺灣臺中地方法院民事判決　92年度訴字第3104號
原　　　告　庚○○
　　　　　　子○○
　　　　　　己○○
上三人共同
訴訟代理人　陳惠玲律師
複　代理人　吳紹衍律師
被　　　告　乙○○
　　　　　　辛○○
上二人共同
訴訟代理人　吳　闖律師
　　　　　　吳梓生律師
複　代理人　戊○○
　　　　　　丁○○
上列當事人間請求返還文件事件，本院於民國94年10月25日言詞
辯論終結，判決如下：
    主    文
原告之訴駁回。
訴訟費用由原告負擔。
    事實及理由
甲、程序方面：
    按訴狀送達後，原告不得將原訴變更或追加他訴。但請求之
    基礎事實同一或擴張或減縮應受判決事項之聲明或不甚礙被
    告之防禦及訴訟之終結者，不在此限。民事訴訟法第255條
    第1項第2款、第3款、第7款分別定有明文。又按原告於判決
    確定前，得撤回訴之全部或一部，民事訴訟法第262條第1項
    定有明文。本件原告起訴時原聲明請求：「一、被告等應將
    如附件所示空白文件共計六十張交付原告。二、如上開空白
    簽名文件已經使用，被告等應向原告書面說明使用情形。」
    嗣於民國（下同）92年12月18日言詞辯論期日當庭撤回聲明
    第二項，並經被告同意。惟原告再經多次具狀變更及追加訴
    之聲明，最後於94年10月12日變更、追加訴之聲明為：「一
    、被告等將如附件一、二所示各六十張之空白簽名文件上原
    告之簽名塗銷。二、被告等人應說明系爭文件之用途。」，
    雖此為被告所不同意，惟按訴經撤回者，視同未起訴，民事
    訴訟法第263條第1項前段亦有明定。是原告將其撤回部分再
    予追加，難謂有何違法。其次，原告所為訴之變更，應可認
    係基於同一基礎事實所為，且對於被告之防禦及訴訟之終結
    ，並無妨礙，是縱未獲被告同意，揆之首開規定，原告所為
    聲明之變更及追加，亦無不合，應予准許。
乙、實體方面：
一、原告主張：原告庚○○、子○○與被告辛○○係親兄妹，原
    告己○○為原告庚○○之配偶，被告乙○○則為被告辛○○
    之夫婿，故兩造間係至親之血親及姻親關係，且兩造共同與
    其父陳清標及母癸○○合資開設數間公司。嗣因家族企業為
    辦理上海宜信服裝有限公司（以下簡稱上海宜信公司）法定
    代理人由訴外人陳婉信變更為原告庚○○事宜，被告二人遂
    於89年間，以方便作業為由，要求原告庚○○、子○○及己○○三人親筆書立如附件一及附件二所示空白簽名文件各六
    十紙（以下簡稱系爭文件）。當初書立該文件之目的，即在
    便利家族企業之行政作業手續，省卻輾轉簽名之困擾，且原
    告簽立系爭文件，應不影響原告之股東權益、董監事權益及
    其他權利，而原告亦真心信賴被告收執系爭文件不致挪為他
    用或濫用，原告三人乃順遂父母之決定，並在數位員工之見
    證下，完成系爭文件之簽名，並將系爭文件交予被告收執以
    憑辦理。詎料，被告二人於前開申辦作業完成後，並未將該
    剩餘未使用之空白簽名文件交還原告，嗣後原告發現被告竟
    濫用系爭空白簽名文件，致使原告權益受損。又被告於收受
    系爭文件時，依其客觀行為，即足表示被告受任處理關於「
    上海宜信公司取回訴外人陳婉信經營權之相關事宜」，則兩
    造自已成立委任契約關係，原告遂於92年1月13日向被告寄
    發存證信函，請求收回系爭文件，並以本件起訴狀繕本之送
    達為意思表示之通知，終止兩造間前開之委任關係。又契約
    關係消滅後，當事人負有某種作為或不作為義務，以維護給
    付效果，或協助相對人處理契約終了善後事務，或返還點交
    基於契約關係管領或發生之物品，即所謂「後契約義務」，
    而
    本件兩造間之委任關係既因終止而消滅，原告為免交付予被
    告之系爭文件將來遭被告不當使用，自得類推適用民法第10
    9條規定，請求被告將系爭文件上原告之簽名予以塗銷，作
    為代理權授與消滅之方式，以確保系爭文件不再為被告使用
    ，此乃被告應負之後契約義務。為此，爰依民法第549條、
    第263條、第259條及第540條之終止委任契約之法律關係提
    起本訴等語。並聲明：(一)被告應將如附件一、二所示各60張
    之空白簽名文件上原告之簽名塗銷。(二)被告應說明系爭文件
    之用途。
二、被告則以：兩造間家族企業之相關公司均係由被告辛○○及
    原告庚○○、子○○之父陳清標及母癸○○所開設，亦由其
    二人決定公司之經營權及相關職位，而兩造均係受陳清標及
    癸○○二人之命任職於各公司之經營管理階層，惟上海宜信
    公司原由訴外人陳婉信及其夫婿負責經營，因該公司持續虧
    損，無錢匯回台灣，至87年間，更斷絕與台灣公司間之業務
    往來，陳清標及癸○○遂決定收回上海宜信公司經營權，改
    由原告庚○○擔任上海宜信公司董事長，原告子○○、被告
    辛○○、原告己○○則擔任董事，兩造上開人等即遵照陳清
    標及癸○○之決定指示，配合辦理相關手續，包括在備妥內
    容之文件上簽名及簽署原告所稱之系爭文件若干，故兩造間
    並無委任關係存在，則原告主張終止兩造間委任契約而請求
    返還系爭文件云云，顯乏所據。又當時之系爭文件均係依陳
    清標及癸○○之指示，放置於上海宜信公司保險箱內，在上
    海宜信公司辦妥變更登記後，系爭文件仍繼續存放於上海宜
    信公司之保險箱中，陳清標、癸○○及其所委託之兩造均可
    隨時取用，而非由被告二人收執。且當時原告庚○○身為上
    海宜信公司董事長，亦有持用系爭文件辦理相關手續之情形
    ，故原告稱系爭文件為被告收執云云，顯與事實不符。且證
    人癸○○已於93年8月12日到庭證稱：「這些文件有的有用
    出去，剩下的辛○○早就交給我保管，因為我看兒女為了這
    些空白文件要訴訟，我就自己把這些空白文件全數燒掉。」
    ，又證人陳清標亦於94年4月21日到庭證稱：「目前這些文
    件，我想說不要引起不必要的麻煩，所以我與癸○○商量結
    果，作廢燒掉。」等語，顯見系爭文件既係依照陳清標及癸○○指示而簽署，剩餘部分亦由其保管，且已全數燒掉而不
    存在，則原告向被告訴請返還云云，即屬無理由等語置辯。
    並聲明：駁回原告之訴。
三、本件兩造經協議整理不爭執事項如下：
  (一)簽署系爭文件有為配合取回上海宜信服裝有限公司經營權之
    目的。
  (二)系爭文件上確有原告三人之簽名。
  (三)原告就系爭文件並無所有權。
四、本件兩造爭執所在厥為：(一)兩造間是否存有委任契約關係？
    是否原告係委任人，而被告為受任人？及委託之事務為何？
    (二)原告得否請求被告塗銷系爭空白文件上之原告簽名？(三)系
    爭文件是否目前仍由被告所持有？茲說明如下：
  (一)按稱委任者，謂當事人約定，一方委託他方處理事務，他方
    允為處理之契約。民法第528條定有明文。又法院於適用法
    律前所應認定之事實，除非當事人約定之內容違反強制或禁
    止規定而當然無效，可不受拘束外，仍應以該契約約定之具
    體內容為判斷基礎，不得捨當事人之特別約定，而遷就法律
    所規定之有名契約內容予以比附援引，此乃私法自治、契約
    自由原則之體現；且所謂委任，係指委任人委託受任人處理
    事務之契約而言。委任之目的，在一定事務之處理。最高法
    院92年度台上字第2374號、同院83年度台上字第1018號判決
    要旨可參考。查本件系爭文件簽署之目的，當初係為配合取
    回上海宜信公司經營權等情，此為兩造所不爭執，並陳明在
    卷而堪信為真。復參酌原告亦自承：當初書立該文件之目的
    ，即在便利家族企業之行政作業手續，省卻輾轉簽名之困擾
    ，且原告亦認簽立系爭文件，應不影響原告之股東權益、董
    監事權益及其他權利，而原告亦真心信賴被告收執系爭文件
    不致挪為他用或濫用，原告三人乃順遂父母之決定，並在數
    位員工之見證下，完成系爭文件之簽名，並將系爭文件交予
    被告收執以憑辦理等語。再審酌證人癸○○曾到庭證述：「
    （何人指示庚○○等人在系爭空白文件上預為簽名，以辦理
    上海宜信公司之變更登記？）由我指示或由我先生陳清標決
    定的。」等語，證人陳清標之證言：「（何人指示庚○○等
    人於相關空白文件上預為簽名，以利辦理上海宜信公司之變
    更登記？）是我與我太太癸○○指示決定的。」等語，足徵
    原告等在系爭文件上簽名，係基於證人陳清標及癸○○之決
    定及指示，則委任契約關係應係由陳清標及癸○○為委任人
    ，而非原告，且所委任之事務，應係處理關於「上海宜信公
    司取回訴外人陳婉信經營權之相關事宜」。至於原告主張被
    告因收受系爭文件，而依其客觀行為，即足以表示被告受任
    處理關於「上海宜信公司取回訴外人陳婉信經營權之相關事
    宜」，進而推論兩造間已成立委任契約關係云云。然查，關
    於處理「上海宜信公司取回訴外人陳婉信經營權之相關事宜
    」部分，原告等對於由陳清標及癸○○決定收回上海宜信公
    司經營權，改由原告庚○○擔任上海宜信公司董事長，原告
    子○○、被告辛○○、原告己○○則擔任董事等情，亦未爭
    執，且證人陳清標、癸○○亦證稱：系爭文件曾置放於上海
    宜信公司保險箱內等語，縱或被告確曾有收受系爭文件等情
    屬實，惟既係為處理上海宜信公司事宜，自難遽論兩造間因
    收執系爭文件即屬成立委任契約關係，揆豬前開判決要旨及
    規定，是原告主張兩造間成立委任契約關係，尚乏憑據，殊
    難採信。
  (二)其次，系爭文件上並非僅有原告三人之簽名等情，亦為兩造
    所不爭執，且系爭文件之所以須原告三人簽名，原告既已自
    承係為處理「上海宜信公司取回訴外人陳婉信經營權之相關
    事宜」，則系爭文件及非屬原告所有甚明。原告雖主張應類
    推適用民法第109條規定，認被告應於終止委任契約後，將
    系爭文件上原告之簽名予以塗銷，以盡其受任人之「後契約
    義務」云云。惟查，兩造間並無委任契約，已如前述，且民
    法第109條規定係有關授與代理權之相關規定，而本件系爭
    文件上原告之簽名既係原告自為，復無證據證明原告有曾授
    與代理權予被告之事實，自無從適用或類推適用之。
  (三)再者，本件原告並未提出系爭文件原本，而僅提出起訴狀所
    附影本（即附表一、二），惟其與證人癸○○於到庭作證時
    （即94年4月21日）所提出空白簽名文件46張之格式，亦不
    相同，則究竟原告共簽署系爭文件有多少張？迄今原告皆未
    能明確說明，而僅泛稱主張各60張云云，自難採信。
  (四)另原告雖聲請訊問證人甲○○、壬○○、丙○○，惟該三名
    證人到庭結證僅證明有拿空白紙張予原告三人簽名或以鉛筆
    畫簽名之表格，且所證述原告之簽名位置及系爭文件之格式
    ，亦與原告所主張不相符合，是該三名證人之證言，縱能證
    明原告確有在系爭文件上簽名屬實，然尚難據此推論兩造間
    已成立委任關係，或系爭文件張數等情。
  (五)又受任人應將委任事務進行之狀況，報告委任人，委任關係
    終止時，應明確報告顛末。民法第540條固有明文。惟查，
    兩造間並無委任關係，已如前述，且原告既非委任人，縱被
    告係受任人，依法亦無向非委任人報告之義務，是原告另請
    求被告應向原告說明系爭文件之用途云云，自乏依據，應予
    駁回。
五、綜上所述，原告縱確有於系爭文件上簽名屬實，惟原告既未
    能舉證證明兩造間確有委任契約關係，及系爭文件張數或授
    與代理權之事實，則原告依據民法第549條、第263條、第
    259 條及第540條之終止委任契約之法律關係，請求被告應
    將如附件一、二所示各60張之空白簽名文件上原告之簽名塗
    銷。及被告應說明系爭文件之用途，為無理由，應予駁回。
六、本件事證已臻明確，兩造其餘攻擊防禦及舉證，核與本件判
    決結果無影響，爰不逐一論述，附此敘明。
七、據上論結：本件原告之訴為無理由，依民事訴訟法第78條，
    判決如主文。
中　　華　　民　　國　　94　　年　　11　　月　　28　　日
                  民事第四庭    法  官  洪碧雀
以上正本係照原本作成。
如對本判決上訴，須於判決送達後20日內向本院提出上訴狀。
中　　華　　民　　國　　94　　年　　11　　月　　28　　日
                                書記官  吳雅菁
